【裁判字號】    98,簡上,37
【裁判日期】    980826
【裁判案由】    遷讓房屋
【裁判全文】
臺灣新竹地方法院民事判決              98年度簡上字第37號
上  訴  人  乙○○
被  上訴人  丙○○
訴訟代理人  甲○○
上列當事人間請求遷讓房屋事件，上訴人對於中華民國98年3 月
18日本院竹北簡易庭97年度竹北簡字第372 號第一審判決提起上
訴，本院於中華民國98年8 月12日言詞辯論終結，判決如下：
    主  文
上訴駁回。
第二審訴訟費用由上訴人負擔。
    事實及理由
一、被上訴人起訴主張：除與原審主張相同外，另補稱：
(一)、坐落新竹縣湖口鄉○○路96號房屋（下稱系爭房屋）為被上
    訴人所有，並於94年5 月2 日出租予上訴人，租期自94年5
    月2 日起至97年5 月1 日止，租金每月新臺幣（下同）22,0
    00元。前開租約屆至後，被上訴人即於97年5 月29日通知上
    訴人不復續租，詎未獲被上訴人置理。為此，請求被上訴人
    將系爭房屋遷讓交還被上訴人，並依不當得利之法律關係，
    請求上訴人給付自97年5 月2 日起至97年11月1 日止共5 個
    月之損害金132,000 元等語。
(二)、系爭房屋辦理移轉登記前已為訴外人臺灣土地銀行股份有限
    公司設定抵押，倘兩造間確為擔保債務，為何未有被上訴人
    之抵押權登記，而被上訴人給付5,300,000 元後，亦未曾向
    上訴人請求任何本金或利息。又揆諸常情，僅係為擔保債務
    ，則應只要設定抵押權即可，被上訴人無庸代上訴人償還系
    爭房屋之銀行貸款約3,790,000 元。且倘上訴人移轉系爭所
    有權僅為債務清償之擔保而無出售被上訴人之意，上訴人仍
    為系爭房屋所有權人，當無另與被上訴人簽訂租賃契約，給
    付租金之必要。況上訴人亦自承被上訴人尚積欠其系爭房屋
    買賣價金500,000 元。據此，上訴人辯稱兩造間移轉系爭房
    屋所有權之行為僅係債務擔保，非屬買賣關係，尚難憑採。
(三)、系爭房屋為上訴人及訴外人即上訴人之女何平安所共有，上
    訴人與我國籍人士結婚23年，經營小吃店長達10餘年，每日
    生意往來對象均為我國人民；何平安為我國國民，自幼接受
    我國教育，是前開二人就系爭房屋買賣乙事應均有所認識，
    上訴人聲稱其為泰國外籍女子不識中文，僅依訴外人即被上
    訴人之夫甲○○指示即簽名乙事，顯不可採。
(四)、系爭房屋於94年4 月18日移轉登記前，上訴人於94年2 月25
    日即向被上訴人之夫甲○○借款400,000 元。94年3 月1 日
    另借款350, 000元，94年4 月18日系爭房屋辦理所有權移轉
    登記後，復於94年5 月28日借款500,000 元，總計借款1,20
    0,000 元，均有書據可資為證。為此，上訴人與甲○○約定
    ，於94年10月25日起，每月償還45,000元，惟96年8 月2 日
    後即毀約未再償還，尚欠借款880,000 元。揆諸上情，倘被
    上訴人尚積欠上訴人系爭房屋價金，上訴人何須於系爭房屋
    移轉登記後仍按月償還借款。系爭房屋買賣價金餘額500,00
    0 元，兩造辦理系爭房屋移轉登記完成時甲○○即已當面交
    付上訴人，付款及辦理移轉登記既然係同時為之，自無另行
    書寫任何收據之必要。縱上所言，被上訴人實已完全清償系
    爭房屋買賣價金，上訴人辯稱被上訴人尚積欠其買賣價金50
    0,000元，不足採信。
(五)、聲明：
  1.上訴駁回。
  2.第一、二審訴訟費用由上訴人負擔。
二、上訴人方面：除與原審判決相同者，茲引用之外，補稱：
(一)、被上訴人向上訴人聲稱，因上訴人在外仍積欠他人債務，為
    避免系爭房屋遭債權人查封，同時避免設定抵押權後系爭房
    屋不易處分之後果，建議上訴人將系爭房屋辦理移轉登記給
    被上訴人，兩造並就系爭房屋簽訂假租約，上訴人信以為真
    ，而同意被上訴人前開提議。惟上訴人係泰國籍人士，縱來
    台多年，仍不識中文，對於簽訂之租約文字未諳其義，對當
    時簽訂何種文件無所認識，僅依甲○○指示即簽名。上訴人
    雖每月均給付被上訴人約60,000元，惟前開款項為償還上訴
    人積欠被上訴人約2,000,000 元之借款，非上訴人所稱租金
    。而被上訴人於原審所提之系爭房屋租賃書上簽名非上訴人
    所簽。故原審判決被上訴人為所有權人，兩造間於94年5 月
    2 日起至97年5 月1 日止存有租賃關係，均尚待探求。
(二)、被上訴人於原審主張兩造當初約定系爭房屋價金為5,330,00
    0 元，扣除銀行貸款3,800,000 元，其餘1,500,000 元甲○
    ○業已給付上訴人，其中1,000,000 元係代為清償上訴人積
    欠地下錢莊之債務云云。上訴人對前開事項並不爭執，惟上
    訴人尚有剩餘500,000 元仍未給付，此點觀諸甲○○先前貸
    予上訴人任何款項均會開立收據，於原審中卻始終未曾提出
    給付剩餘500,000 元之收據即可自明。況倘如被上訴人所言
    兩造就系爭房屋成立買賣關係，則上訴人尚積欠甲○○約1,
    000,000 元情形下，衡諸常情，甲○○當以上訴人積欠之債
    務加以抵銷，殊無可能如被上訴人所言於系爭房屋移轉登記
    當時另行給付上訴人500,000 元。揆諸上情，被上訴人兩造
    成立就系爭房屋成立買賣關係，並主張其已給付上訴人系爭
    房屋剩餘價金1,500,000 元，非全然無疑。
(三)、聲明：
  1.原判決廢棄。
  2.被上訴人於第一審之訴及假執行之聲請均駁回。
  3.第一、二審訴訟費用由被上訴人負擔。
三、兩造不爭執事項：
(一)、系爭房屋原所有人為上訴人，於98年4 月18日移轉登記給被
    上訴人。
(二)、被上訴人所積欠之系爭房屋銀行貸款3,790,000元為被上訴
    人代為償還，甲○○並曾代為清償上訴人積欠他人之債務
    1,000,000元。
(三)、被上訴人及甲○○代為清償前開上訴人債務後，上訴人尚積
    欠被上訴人1,200,000元。
四、本件爭點及法院之判斷：
    被上訴人起訴主張：坐落新竹縣湖口鄉○○路96號房屋（下
    稱系爭房屋）係被上訴人向上訴人購得，為上訴人否認，並
    辯稱兩造間就系爭房屋之移轉登記僅係為擔保日後被上訴人
    債權之實現，並非買賣關係，惟為被上訴人否認，並對上訴
    人之陳述稱上訴人將系爭房屋出售予被上訴人，被上訴人已
    付清價款，嗣後被上訴人將系爭房屋出租予上訴人。則本件
    之爭點為：(一)、系爭房屋之移轉登記係屬買賣抑或擔保？該
    租賃契約是否有效？(二)、上訴人得否主張同時履行抗辯？茲
    論述如下：
(一)、證人彭娣於原審到庭證稱：2 、3 年前，我聽到被上訴人與
    上訴人因為錢的事情吵架，我聽到被上訴人說，如果錢還給
    被上訴人，被上訴人就會把房子還給上訴人。被上訴人離開
    後，我問上訴人怎麼回事，被上訴人借錢給上訴人等語（見
    原審98年3 月4 日言詞辯論筆錄），然而證人彭娣亦僅表示
    有聽到被上訴人說，如果錢還給被上訴人，其就會把房子還
    給上訴人等語，此並不能證明上訴人係為債務之擔保而將系
    爭房屋移轉登記予被上訴人。再者，被上訴人受讓系爭房屋
    之所有權，有代為償還系爭房屋之銀行貸款379 萬餘元，為
    上訴人所不爭執，並有被上訴人提出之切結書可佐，則若兩
    造間系爭房屋所有權之移轉，僅係為債務之擔保，非屬買賣
    關係，則應只要設定抵押權即可，被上訴人又何需再支出金
    錢代上訴人清償原先積欠之銀行貸款。況若上訴人移轉系爭
    房屋所有權僅為債務清償之擔保而無出售被上訴人之意，以
    其本身為系爭房屋之所有人，自無再與被上訴人訂立租賃契
    約、給付租金之必要，是上訴人上開辯稱顯與常情不符，不
    足採信。又系爭房屋由上訴人辦理移轉登記予被上訴人，並
    辦理塗銷抵押權事宜，上訴人亦提出相關證件、文書配合辦
    理，有新竹縣新湖地政事務所函及函附土地登記申請書、印
    鑑證明、戶口名簿、身分證、抵押權塗銷同意書、他項權利
    證書、抵押權設定契約書、戶籍謄本在卷可稽。又上訴人辯
    稱其本係泰國籍女子，不識中文，故對簽立之租約文字完全
    不諳其意，當時亦不知所簽者為何種文件，悉依被上訴人之
    夫指示簽名，然據卷附戶籍謄本所示，上訴人係自75年11月
    29日起即入籍台灣，在台居住已有20餘年之久，應已相當融
    入台灣社會，且以上訴人與他人多有借貸關係之往來，在社
    會生活之經歷上顯非閉塞，難認上訴人係在不諳租約意思之
    情形下，逕於租約上簽名，上訴人上開辯稱亦難採認。從而
    ，被上訴人主張其係因買賣而取得系爭房屋之所有權，並將
    之出租予上訴人之事實，堪以憑信。
(二)、至於上訴人另辯以縱使兩造間係因買賣而移轉系爭房屋之所
    有權，然因被上訴人未交付買賣尾款50萬元，故就被上訴人
    遷讓房屋之請求，主張同時履行抗辯等語。惟按所謂同時履
    行之抗辯，乃係基於雙務契約而發生，倘雙方之債務，非本
    於同一之雙務契約而發生，縱令雙方債務在事實上有密切之
    關係，或雙方之債務雖因同一之雙務契約而發生，然其一方
    之給付，與他方之給付，並非立於互為對待給付之關係者，
    均不能發生同時履行之抗辯，最高法院59年台上字第850 號
    判例要旨、84年台上字第2773號裁判意旨足供參照。則上訴
    人辯稱被上訴人尚未給付買賣尾款乙事，即便屬實，然因遷
    讓房屋與買賣尾款之給付請求間，並非基於同一契約之對待
    給付關係，揆之上揭最高法院判例要旨，自無行使同時履行
    抗辯之可能，從而，上訴人對被上訴人遷讓房屋之請求，主
    張同時履行抗辯，於法洵屬無據。
(三)、復按租賃定有期限者，其租賃關係，於期限屆滿時消滅；承
    租人於租賃關係終止後，應返還租賃物，民法第450 條第1
    項、第455 條前段分別定有明文。查本件兩造既訂有租賃契
    約，租期業已於97年5 月1 日屆滿而消滅，且上訴人就系爭
    房屋亦無其他合法占用權源，則被上訴人基於出租人之地位
    ，本於租賃契約之法律關係，訴請上訴人遷讓交還系爭房屋
    部分，即有理由，應予准許。
(四)、又按，無法律上之原因而受利益，致他人受損害者，應返還
    其利益，民法第179 條前段定有明文。又無權占有他人之房
    屋，可獲得相當於租金之利益為社會通常之觀念（最高法院
    61年度臺上字第1695號判例參照）。經查，本件兩造間之租
    賃契約，既已於97年5 月1 日屆滿，然上訴人迄今尚未返還
    系爭房屋，且無合法占用權源，已如前述，是被上訴人主張
    其因上訴人於租約屆滿後，遲未返還系爭房屋，致受有無法
    使用收益之損害，即屬可採。從而，被上訴人本於不當得利
    之法律關係，請求上訴人給付自97年5 月2 日起至97年11月
    1日止之相當於原租金額之損害共132,000 元，揆諸前揭說
    明，亦屬有據，應併予准許。原審判決上訴人應將坐落新竹
    縣湖口鄉○○路96號房屋遷讓交還被上訴人。上訴人應給付
    被上訴人132,000 元，依法核無不合，上訴人提起本件之上
    訴，並指摘原判決不當，求予廢棄改判，為無理由，應駁回
    其上訴。
五、本件判決之基礎已臻明確，兩造其餘之攻擊、防禦方法及舉
    證，核與判決結果無影響，爰不一一予以論列，併此敘明。
六、據上論結，本件上訴為無理由，依民事訴訟法第436 條之1
    第3 項、第449 條第1 項、第463 條、第78條，判決如主文
中    華    民    國    98    年    8     月    26    日
                民事第一庭審判長法  官     王銘勇
                                法  官     林南薰
                                法  官     林麗玉
以上正本證明與原本無異。
本判決不得上訴。
中    華    民    國    98    年    8     月    26    日
                                書記官     陳思璟


司法院資訊處製作；財團法人民間司法改革基金會備份。
